---
title: "Arbeidskrav 3 - regresjonsanalyse"
author: "Merete Sustad Lien"
date: "10.05.2026"
execute: 
  warning: false
  message: false
  echo: false
crossref:
  tbl-title: "Tabell"
  tbl-prefix: "tabell"
  fig-title: "Figur"
  fig-prefix: "figur"
format: pdf
editor: visual
editor_options: 
  chunk_output_type: console
---

\begin{center}
HSV (Helse og sosialvitenskapelig fakultet)

Arbeidskrav 3 - Regresjonsanalyse

Høst 2026

Studieprogram: Treningsfysiologi

Emnekode: IDR4000
\end{center}

{{< pagebreak >}}

## Oppgave 1: Beskrive sammenhenger

### Oppgave 1.1: Sammenheng mellom to kontinuerlige variabler

Når man undersøker sammenhengen mellom to kontinuerlige variabler i en regresjonsmodell, benyttes det oftest en enkel lineær regresjonsanalyse. Målet med analysen er å finne og tilpasse en rett linje til et sett med datapunkter, slik at residualene – det vil si avviket mellom det observerte og det forventede – blir minst mulig. Enkel lineær regresjon bruker én uavhengig variabel (x) til å forutsi eller forklare en avhengig variabel (y). Forholdet mellom variablene uttrykkes gjennom en matematisk formel, hvor man antar at y-verdiene er normalfordelt rundt et gjennomsnitt ($\mu$) med et gitt standardavvik ($\sigma$):

$$y \sim \text{Normal}(\mu, \sigma)$$ $$\mu = \beta_0 + \beta_1 x$$

For å visualisere og eksemplifisere dette kan man ta utgangspunkt i datasettet *hypertrophy*, og se på sammenhengen mellom utøvernes prosentandel av type II-muskelfibre ved oppstart (PERCENT_TYPE_II_T1) og tykkelsen på vastus lateralis etter 6 uker med trening (VL_T3). En enkel regresjonsanalyse ga følgende estimerte regresjonsformel, hvor $\mu$ representerer forventet gjennomsnittlig muskeltykkelse:

$$\mu = 2.81 + 0.0058 \cdot \text{prosentandel type II-fibre}$$

```{r}
#| fig-align: "center"
#| out-width: "60%"
#| fig-cap: "Blå linje viser regresjonslinjen i modellen"

#Last inn nødvendige pakker
library(exscidata)
library(tidyverse)

#kjør regresjonsmodellen
reg_mod_1_1 <- lm(VL_T3 ~ PERCENT_TYPE_II_T1, data = hypertrophy)

#Skriv ut koeffisienter
b0_1_1 <- coef(reg_mod_1_1)[1] #Skjæringspunkt (intercept)
b1_1_1 <- coef(reg_mod_1_1)[2] #Regresjonsestimat (stigningstallet)
r_verdi_1_1 <- cor(hypertrophy$PERCENT_TYPE_II_T1, hypertrophy$VL_T3, use = "complete.obs")
p_verdi_1_1 <- round(coef(summary(reg_mod_1_1))[2, 4], 5)

#generer spredningsdiagram med regresjonslinje og tekst
figur_1_1 <- ggplot(hypertrophy, aes(PERCENT_TYPE_II_T1, VL_T3)) + 
  geom_point() + 
  geom_smooth(method = "lm", se = FALSE) + 
  labs(title = "Muskeltykkelse basert på type II-muskelfibre",
       subtitle = "Data fra Haun et al. (2019)",
       x = "Type II-muskelfibre ved T1 (%)",
       y = "Muskeltykkelse vastus lateralis etter 6 uker (cm)") + 
  
  theme_minimal()

#kjører ut figuren
print(figur_1_1)
```

Skjæringspunktet ($\beta_0$ = 2.81) angir gjennomsnittlig målt muskeltykkelse i tilfellet x = 0, det vil si 0% type II-muskelfibre. Siden det biologisk sett ikke er mulig å ha 0% type II-muskelfibre, blir dette bare en matematisk konstant i diagrammet og ikke en reell fysiologisk verdi.

Regresjonsestimatet ($\beta_1$), som representerer regresjonslinjens stigningstall, er her 0.0058. I eksempelet betyr det at for hvert prosentpoeng høyere andel av type II-muskelfibre en utøver har ved oppstart, er det forventet en gjennomsnittlig økning på 0.0058 cm i muskeltykkelse etter intervensjonen. Regresjonsestimatet er imidlertid ikke statistisk signifikant, vist ved høy *p*-verdi på 0.323.

I eksempelet er Pearsons korrelasjonskoeffisient beregnet til *r* = 0.19, som beskriver styrken og retningen av den lineære sammenhengen. Siden verdien er nær 0 og har positivt fortegn, er tolkningen av det at det er en svak, positiv korrelasjon mellom variablene, men dette er svært usikkert og kan tilskrives tilfeldighet. Dersom man ønsker å se den faktisk, ustandardiserte effekten av muskelfibertype på endring i muskeltykkelse, er det regresjonsestimatet som må tolkes.

Både korrelasjonskoeffisienten og regresjonsestimatet beskriver den underliggende lineære sammenhengen i dataene, og de vil alltid dele retning. Dette vises ved likt fortegn. Der korrelasjonskoeffisienten er et standardisert mål mellom -1 og 1 som er uavhengig av enheter, vil regresjonsestimatet vise effekt målt i dataenes egne enheter, her cm per prosentpoeng. Med andre ord er stigningstallet til regresjonslinjen det samme som korrelasjonskoeffisienten justert for forholdene mellom standardavvikene mellom de to variablene.

### Oppgave 1.2: Sammenheng mellom kontinuerlig og kategorisk variabel

Statistiske programvarer klarer ikke å regne direkte med merkelapper eller tekst, og er derfor avhengige av å kode om fra tekst til tall. Når man inkluderer en kategorisk variabel i en regresjonsmodell, benytter man såkalte dummyvariabler. Dette innebærer at programmet tildeler den ene gruppen verdien 0 (referansegruppen), mens den andre tildeles verdien 1 (sammenligningsgruppen). Modellen vil følge samme matematiske formel som i oppgave 1.1:

$$y \sim \text{Normal}(\mu, \sigma)$$ $$\mu = \beta_0 + \beta_1 x$$

Her representerer $\mu$ gjennomsnittlig muskeltykkelse i vastus lateralis, $\beta_0$ er modellens skjæringspunkt, $\beta_1$ er regresjonsestimatet – som her indikerer forskjellen mellom gruppene – og $\ x$ er dummyvariabelen. Siden referansegruppens dummyvariabel er kodet som x = 0, vil skjæringspunktet i modellen representere referansegruppens gjennomsnittlige muskeltykkelse etter 6 uker trening.

Et praktisk eksempel på dette er sammenhengen mellom den kontinuerlige avhengige variabelen «muskeltykkelse på vastus lateralis etter 6 uker» (VL_T3) og den kategoriske uavhengige variabelen «kosttilskudd» (GROUP) i datasettet *hypertrophy*, hvor dataene er filtrert til å kun omhandle karbohydratgruppen (MALTO) og proteingruppen (WP). Analysen i R ga følgende estimerte regresjonsformel:

$$\mu = 3.2310 - 0.1250 \cdot \text{dummyvariabel}$$

```{r}
#| out-width: "60%"
#| fig-align: "center" 
#| fig-cap: "Rød linje viser gjennomsnittlig forskjell mellom gruppene"

library(exscidata)
library(tidyverse)

#lag et nytt objekt filtrert på gruppe med kun malto og wp
filtrert_gruppe <- hypertrophy |> 
  filter(GROUP %in% c("MALTO", "WP"))

#kjør regresjonsmodellen
reg_mod_1_2 <- lm(VL_T3 ~ GROUP, data = filtrert_gruppe)

#hent ut koeffisienter og p-verdi
b0_1_2 <- coef(reg_mod_1_2)[1]
b1_1_2 <- coef(reg_mod_1_2)[2]
p_verdi_1_2 <- round(coef(summary(reg_mod_1_2))[2, 4], 5)

#lag figuren med linje og tekst
figur_1_2 <- ggplot(filtrert_gruppe, aes(GROUP, VL_T3)) + 
  geom_jitter(width = 0.1) +
  geom_smooth(method = "lm", aes(group = 1), colour = "red", se = FALSE, linewidth = 1.2) +
  
  labs(
    title = "Muskeltykkelse basert på kosttilskudd",
    x = "Kosttilskudd (MALTO = 0, WP = 1)",
    y = "Muskeltykkelse vastus lateralis etter 6 uker (cm)") + 
  
  theme_minimal()

#kjør ut figuren
print(figur_1_2)
```

Dummyvariabelen for referansegruppen (MALTO) er satt til 0. Det betyr at skjæringspunktet ($\beta_0$ = 3.2310) uttrykker den gjennomsnittlige muskeltykkelsen for gruppen som inntok karbohydrater. Det negative regresjonsestimatet ($\beta_1$ = -0.1250) representerer forskjellen mellom gruppene og betyr at utøverne som inntok proteinpulver (WP), i gjennomsnitt hadde 0.125 cm mindre muskeltykkelse enn utøverne i referansegruppen. Heller ikke her er regresjonsestimatet statistisk signifikant, vist ved høy *p*-verdi på 0.509, så det er usikker hvor reell effekt det er snakk om.

### Oppgave 1.3: Generalisert lineær modell

Vanlig lineær regresjon tar utgangspunkt i at dataene følger en normalfordeling. I tilfeller hvor den avhengige variabelen er binær – det vil si at den kun tar verdien 0 eller 1 – jobber man med en binomialfordeling med kun to mulige utfall. I analyse av slike data tar man i bruk en generalisert lineær modell (GLM), som åpner muligheten for å gjøre analyser på data som ikke er normalfordelt.

Datasettet *hypertrophy* er tatt i bruk for å visualisere dette, hvor man kan stille følgende spørsmål: «Kan vi bruke type II muskelfiber hos utøverne ved oppstart for å forutsi om utøverne får god (HIGH) eller dårlig (LOW) respons med tanke på muskelvekst etter treningsintervensjon?».

For å kunne forutsi om noe skjer eller ikke skjer, bruker man logistisk regresjon. Når man gjør en slik analyse i R, får man ut et rå-estimat som er oppgitt som den naturlige logaritmen til oddsen (log-odds). Dessverre er dette et tall som gir lite mening når man forsøker å tolke det biologisk eller fysiologisk. Man utfører derfor en eksponensiering av rå-estimatet for å få en odds-ratio ($\text{OR} = e^{\beta}$). I eksempelet blir dette $e^{0.04387} = 1.045$. Odds-ratio er et forholdstall som beskriver hvordan oddsen endrer seg basert på endringer av den uavhengige variabelen. En odds-ratio på 1.045 forteller oss at for hvert prosentpoeng økning i andel type II-muskelfibre hos utøver ved start, øker oddsen for å bli en «high-responder» med 4.5%. Resultatet er ikke statistisk signifikant, vist ved *p*-verdi = 0.200, men resultatene indikerer en positiv tendens i dette utvalget.

Siden den avhengige variabelen er binær (0 eller 1), kan vi ikke bruke en tradisjonell lineær regresjonslinje, da denne ville forutsagt verdier under 0 og over 1. Modellens link-funksjon (logit) gjør om den rette linjen til en S-kurve, slik at modellen alltid holder seg innenfor 0% og 100%. Dette er viktig for at modellen ikke skal produsere tall som ikke gir biologisk eller statistisk mening i form av umulige sannsynligheter.

Figuren viser at gruppen med «high-responders» generelt har en høyere prosentandel type II-muskelfibre ved oppstart.  

```{r}
#| out-width: "60%"
#| fig-align: "center" 
#| fig-cap: "Boksplot som sammenligner prosentandel av type II-muskelfibre ved oppstart (T1) mellom deltakere med lav respons (0) og høy respons (1) i muskelvekst"

library(exscidata)
library(tidyverse)

#lag et filtrert datasett hvor manglende data er fjernet og cluster er dummyvariabel
dat_hypertrophy <- exscidata::hypertrophy |> 
  drop_na(CLUSTER) |> 
  mutate(CLUSTER = ifelse(CLUSTER == "HIGH", 1, 0))

#kjør GLM med logit-link for binær avhengig variabel 
glm_mod_1_3 <- glm(CLUSTER ~ PERCENT_TYPE_II_T1, 
                      data = dat_hypertrophy,
                      family = binomial(link = "logit"))

#lag et boksplot med individuelle punkter for å visualisere fibertype fordelt på respons
figur_1_3 <- ggplot(dat_hypertrophy, aes(x = PERCENT_TYPE_II_T1, y = as.factor(CLUSTER))) +
  geom_boxplot(width = 0.4) +
  geom_point(colour = "red") + 
  theme_classic() +
  labs(
    title = "Fordeling av type II-muskelfibre",
    x = "Prosentandel type II-muskelfibre ved start (T1)", 
    y = "Respons (0 = Low, 1 = High)")

#kjør figuren
print(figur_1_3)
```

## Oppgave 2: Predikere mulige observasjoner

### Oppgave 2.1: Prediksjonsmodell med fullt datasett

Datasettet ble først filtrert til et bredt format der øvelsene «legpress» og «legext» ble tildelt hver sin kolonne, mens øvrige øvelser ble ekskludert fra datamaterialet. Prediksjonsmodellen tilsvarende struktur som tidligere:

$$y \sim \text{Normal}(\mu, \sigma)$$ $$\mu = \beta_0 + \beta_1 x$$

Basert på den statistiske analysen av det filtrerte utvalget, ble følgende estimerte regresjonsformel utarbeidet, hvor $\mu$ representerer gjennomsnittlig verdi av legext:

$$\mu = 19.20 + 0.25 \cdot \text{legpress}$$

Skjæringspunktet ($\beta_0$ = 19.20) angir den teoretiske startverdien i «legext» dersom en utøver tar 0 kg i «legpress». Regresjonsestimatet ($\beta_1$ = 0.25) representerer prediksjonsmodellens stigningstall. Det forteller oss at for hver kilo en utøver øker sin maksimale styrke i «legpress», forventes det en gjennomsnittlig økning på 0.25 kg i «legext» for dette utvalget.

```{r}
#| fig-cap: "Modellen viser en sterk og signifikant sammenheng mellom øvelsene. Dette vises med en p-verdi < 0.001. Mørkere prikker i figuren visualiserer flere data i samme område"
#| out-width: "80%"
#| fig-align: "center" 

library(tidyverse)
library(exscidata)

#filtrer på øvelsene legpress og legext, og gjør om til bredt format
strengthvolume_pred <- exscidata::strengthvolume |> 
  filter(exercise %in% c("legpress", "legext")) |> 
  pivot_wider(names_from = exercise, values_from = load)

#lineær regresjon av legext basert på legpress
pred_mod_2_1 <- lm(legext ~ legpress, data = strengthvolume_pred)

#hent ut koeffisienter, korrelasjon og p-verdi
b0_2_1 <- coef(pred_mod_2_1)[1]
b1_2_1 <- coef(pred_mod_2_1)[2]
r_verdi_2_1 <- cor(strengthvolume_pred$legpress, strengthvolume_pred$legext, use = "complete.obs")
p_verdi_2_1 <- round(coef(summary(pred_mod_2_1))[2, 4], 5)

#lag figur med tekst
figur_2_1 <- ggplot(strengthvolume_pred, aes(legpress, legext)) +
  geom_point(alpha = 0.5) +                  
  geom_smooth(method = "lm", se = FALSE) +   
  labs(title = "Prediksjonsmodell av Leg Extension basert på Leg Press",
       subtitle = "Data fra Hammarström et al. (2020)", 
       x = "Leg Press",
       y = "Leg Extension")

#kjør figuren
print(figur_2_1)
```

### Oppgave 2.2: Prediksjonsmodell med spesifikke betingelser

Prediksjonsmodellen i oppgave 2.1 ble videreutviklet for å undersøke sammenhengen mellom «legext» og «legpress» under spesifikke betingelser. Datamaterialet fra «strengthvolume» ble derfor filtrert til å kun omfatte målinger fra «post» - det vil si testtidspunktet etter intervensjonen (time == «post»)– og for gruppen som trente med lavt treningsvolum (sets == «single»). Formelen under skal derfor kunne brukes for å predikere styrke i «legext» basert på «legpress» hos utøvere som har gjennomført en treningsperiode med kun ett sett per øvelse. Modellen fortsetter å følge den lineære regresjonsstrukturen:

$$y \sim \text{Normal}(\mu, \sigma)$$ $$\mu = \beta_0 + \beta_1 x$$

Basert på den statistiske analysen av dette spesifikke utvalget, ble følgende estimerte regresjonsformel formet:

$$\mu = 28.94 + 0.23 \cdot \text{legpress}$$

Skjæringspunktet ($\beta_0$ = 28.94) angir den teoretiske startverdien i «legext» ved post-testen for gruppen som trente ett sett, dersom styrken i «legpress» hadde vært 0 kg. Regresjonsestimatet ($\beta_1$ = 0.23) representerer modellens stigningstall. Det forteller at for hver kilo utøverne i denne gruppen øker i «legpress» ved endt intervensjon, forventes en gjennomsnittlig økning på 0.23 kg i «legext». Modellen viser en sterk og statistisk signifikant sammenheng mellom øvelsene, bekreftet av en lav *p*-verdi (*p* \< 0.001).

```{r}
#| fig-cap: "Utvalget er filtrert til å omhandle deltakerne i single-sett gruppen ved post-test" 
#| fig-align: "center"
#| out-width: "60%"
  
library(tidyverse)
library(exscidata)

#filtrer data på øvelsene legpress og legext, inkluder kun tidspunktet "post" og personer i gruppen med single-sett. Gjør om til bredt format. 
strengthvolume_filt <- exscidata::strengthvolume |> 
  filter(exercise %in% c("legpress", "legext")) |> 
  filter(time == "post", sets == "single") |>
  pivot_wider(names_from = exercise, values_from = load)

#kjør regresjonen på de filtrerte dataene
pred_mod_2_2 <- lm(legext ~ legpress, data = strengthvolume_filt)

#hent ut p-verdi
p_verdi_2_2 <- round(coef(summary(pred_mod_2_2))[2, 4], 5)

#lag figuren med regresjonslinjen
figur_2_2 <- ggplot(strengthvolume_filt, aes(legpress, legext)) +
  geom_point(alpha = 0.5) +                  
  geom_smooth(method = "lm", se = FALSE) +   
  labs(title = "Prediksjon ved spesifikke betingelser",
       subtitle = "Data fra Hammarström et al. (2020)", 
       x = "Leg Press (kg)",
       y = "Leg Extension (kg)") + 
  theme_classic()

#kjør figuren
print(figur_2_2)
```

### Oppgave 2.3: Prediksjonsmodell med utgangspunkt i kjønn

Modellen utvides fra en enkel til en multippel lineær regresjonsmodell, dette er for å undersøke hvordan kjønn (sex) påvirker prediksjonen av styrke i «legext» forklart av «legpress». Funksjonen lm() brukes fortsatt og R setter automatisk kvinner til referansegruppe (0) og menn til sammenligningsgruppe (1). Kjønn kan inkluderes i modellen på to forskjellige måter, for å se effekten i gjennomsnitt eller innad i kjønnene.

Dersom vi antar at økning i styrke er lik på tvers av kjønn - det vil at begge kjønn øker like mye i «legext» per kilo «legpress» - kan følgende formel brukes:

$$\mu = \beta_0 + \beta_1 \cdot \text{legpress} + \beta_2 \cdot sex$$

Kvinnenes regresjonslinje (sex = 0) følger formelen: $\mu = \beta_0 + \beta_2 + \beta_1 \cdot \text{legpress}$. Skjæringspunktet $\beta_0$ viser hvor kvinnenes linje starter på y – aksen.

Mennenes regresjonslinje (sex = 1) følger formelen: $\mu = (\beta_0 + \beta_2) + \beta_1 \cdot \text{legpress}$. Estimatet ($\beta_2$) viser den faste, gjennomsnittlige avstanden mellom de to linjene.

Regresjonsmodellen ga følgende estimerte formel:

$$\mu = 37.54 + 0.15 \cdot \text{legpress} + 21.86 \cdot \text{sex}$$

```{r}
#| out-width: "60%"
#| fig-align: "center" 
#| fig-cap: "Spredningsdiagram med parallelle regresjonslinjer (gjennomsnitt)"

library(exscidata)
library(ggtext)
library(tidyverse)

# Kjør regresjonsmodellen for parallelle linjer, utgangspunkt i det filtrerte datasettet fra oppgave 2.2.
pred_mod_snitt <- lm(legext ~ legpress + sex, data = strengthvolume_filt)

# Lag et spredningsdiagram, skill på kjønn
figur_2_3a <- ggplot(strengthvolume_filt, aes(legpress, legext, color = sex)) + 
  geom_point(size = 2) +
  theme_classic() + 
  scale_color_manual(
    values = c("female" = "red", "male" = "blue"),
    labels = c("female" = "Kvinne", "male" = "Mann")
  ) +
  
# Lag regresjonslinje for kvinnene (referansegruppen)
  geom_abline(intercept = coef(pred_mod_snitt)[1], 
              slope = coef(pred_mod_snitt)[2], 
              color = "red", linewidth = 1.2) +
  
# Lag regresjonslinje for menn (sammenligningsgruppe)
  geom_abline(intercept = coef(pred_mod_snitt)[1] + coef(pred_mod_snitt)[3], 
              slope = coef(pred_mod_snitt)[2], 
              color = "blue", linewidth = 1.2)  + 
  
  labs(
    x = "Maksimal styrke i Leg Press (kg)", 
    y = "Maksimal styrke i Leg Extension (kg)",
    color = "Kjønn") +
  
  theme(legend.position = "right") 

#kjør figuren
print(figur_2_3a)
```

Dersom det tas høyde for at kvinner og menn har ulike stigningstall, det vil si at treningseffekten er forskjellig mellom kjønnene, legges det til et interaksjonsledd i formelen.

$$\mu = \beta_0 + \beta_1 \cdot \text{legpress} + \beta_2 \cdot \text{sex} + \beta_3 \cdot (\text{legpress} \cdot \text{sex})$$

Kvinnenes regresjonslinje (sex = 0) følger fremdeles formelen $\mu = \beta_0 + \beta_1 \cdot \text{legpress}$. Effekten av «legpress» hos kvinner er det rene estimatet $\beta_1$ (stigningstall).

Siden mennene er satt som sammenligningsgruppe (sex = 1), blir alle leddene i formelen aktivert. Med andre ord vil effekten av «legpress» hos menn bli summen av kvinnenes effekt og interaksjonsleddet.

Regresjonsmodellen ga følgende estimerte formel:

$$\mu = 37.31 + 0.15 \cdot \text{legpress} + 22.30 \cdot \text{sex} - 0.002 \cdot (\text{legpress} \cdot \text{sex})$$

```{r}
#| out-width: "60%"
#| fig-align: "center" 
#| fig-cap: "Spredningsdiagram med interaksjonseffekt for kjønn"

library(exscidata)
library(ggtext)
library(tidyverse)

# Kjør regresjonsmodellen med høyde for ulike stigningstall mellom kjønn
pred_mod_innad <- lm(legext ~ legpress * sex, data = strengthvolume_filt)

opps_2_3b <- summary(pred_mod_innad)

# Lag spredningsdiagram med regresjonslinjer med kjønnsfordelt stigning
figur_2_3b <- ggplot(strengthvolume_filt, aes(legpress, legext, color = sex)) + 
  geom_point(size = 2) +
  theme_classic() + 
  scale_color_manual(
    values = c("female" = "red", "male" = "blue"),
    labels = c("female" = "Kvinne", "male" = "Mann")
  ) +
  
# Lag regresjonslinje for kvinnene (sex = 0, referanse)
  geom_abline(intercept = coef(pred_mod_innad)[1], 
              slope = coef(pred_mod_innad)[2], 
              color = "red", linewidth = 1.2) +

# Lag regresjonslinje for mennene (sex = 1, sammenligning) 
  geom_abline(intercept = coef(pred_mod_innad)[1] + coef(pred_mod_innad)[3], 
              slope = coef(pred_mod_innad)[2] + coef(pred_mod_innad)[4], 
              color = "blue", linewidth = 1.2)  + 
  
  labs(
    x = "Styrke i Leg Press (kg)", 
    y = "Styrke i Leg Extension (kg)",
    color = "Kjønn") +
  
  theme(legend.position = "right")

print(figur_2_3b)
```

### Oppgave 2.4: Prediksjonsintervall

Oppgaven tar utgangspunkt i modellen fra oppgave 2.3:

$$\mu = \beta_0 + \beta_1 \cdot \text{legpress} + \beta_2 \cdot \text{sex} + \beta_3 \cdot (\text{legpress} \cdot \text{sex})$$

La oss si at en mann tar 150 kg i "legpress". For denne verdien gir modellen et punktestimat, også kalt et gjennomsnittsestimat, og i eksempelet gir modellen en estimert «legext»-verdi på 81.97 kg. Siden enkeltpersoner varierer naturlig, kan det være nyttig og naturlig å finne et område som man forventer at nye, individuelle observasjoner havner innenfor – et såkalt prediksjonsintervall. Man kan da med 95% sikkerhet si at vi forventer at en ny, enkeltstående person havner innenfor intervallet. I eksempelet med den gitte verdien på legpress, vil man få en legext-verdi som ligger i området mellom 51.43 kg og 112.51 kg. Dette intervallet er relativt bredt fordi det tar høyde for både usikkerheten i selve regresjonsmodellen og den naturlige variasjonen (residualene) som eksisterer mellom enkeltpersoner innad i populasjonen.

```{r}
library(tidyverse)
library(exscidata)

# 1. Definer en ny observasjon (bytt ut 150 med et tall som passer dine data)
ny_person <- data.frame(legpress = 150, sex = "male")

# 2. Hent ut prediksjonen med PREDIKSJONSINTERVALLET
pred_intervall <- predict(pred_mod_innad, newdata = ny_person, interval = "prediction", level = 0.95)
```

## Oppgave 3: Trekke slutninger

### Oppgave 3.1: Endring

For å løse oppgaven har jeg valgt å gjøre en lineær regresjon med "sett" som en uavhengig kategorisk variabel og endringen i styrke som en avhengig kontinuerlig variabel. Dette gjør det mulig å se på hvilken måte antall sett påvirker endringen i muskelstyrke før og etter treningsintervensjonen, og det vil produsere et direkte estimat på forskjellen i gjennomsnittlig styrkeøkning mellom treningsvolumene.

Datasettet ble filtrert på øvelsen «legext» og tidspunktene «pre» og «post», og videre ble datasettet omgjort til et bredt format hvor de to tidspunktene ble tildelt egne kolonner med sine respektive verdier for hver deltaker. Det ble på den måten mulig å beregne den faktiske endringen mellom tidspunktene, som utgjorde den nye kontinuerlige variabelen.

Resultatene ga følgende estimerte regresjonsmodell:

$$\mu = 32.21 - 3.65 \cdot \text{sett}$$

Dataene er presentert som et boksplot. Hvit diamant viser gjennomsnittlig endring i styrke for de respektive gruppene, og visuelt kan man se at forskjellen i høyde viser forskjellen mellom gruppene. Konstanten ($\beta_0$ = 32.21) viser at gruppen som trente flere sett (multiple = 0) hadde en gjennomsnittlig økning på 32.21 kg. Regresjonsestimatet ($\beta_1$ = -3.65) viser at gruppen som trente ett sett (single = 1) hadde en mindre gjennomsnittlig økning.

```{r}
#| out-width: "80%"
#| fig-align: "center" 
#| fig-cap: "Hvit diamant viser gjennomsnittlig endring i hver gruppe"

library(tidyverse)
library(exscidata)

# Nytt datasett filtrert på spesifikke kolonner og spesifikke verdier. Beregner endringen fra pre til post test for alle utøvere.
strengthvolume_endring <- exscidata::strengthvolume |> 
  filter(exercise == "legext") |> 
  select(participant, sex, sets, time, load) |> 
  pivot_wider(names_from = time, values_from = load) |> 
  mutate(change = post - pre)

# Kjører lineær regresjon. Ser om treningsvolum kan forklare endring i styrke
modell_3_1 <- lm(change ~ sets, data = strengthvolume_endring)

#Lager figuren.
ggplot(strengthvolume_endring, aes(sets, change, fill = sets)) + 
  geom_boxplot(alpha = 0.5, outlier.shape = NA) + 
  geom_jitter(width = 0.1, alpha = 0.4, color = "black") +
  stat_summary(fun = mean, geom = "point", shape = 23, size = 3, fill = "white") + 
  
  labs(
    title = "Forskjell i styrkeøkning basert på treningsvolum",
    x = "Treningsvolum (Sets)",
    y = "Forandring i legext (post - pre)"
  ) + 
  theme_minimal() +

# Fjerner tegnforklaring
  theme(legend.position = "none") 
```

### Oppgave 3.2: Generalisering til populasjon

Det aktuelle datasettet og regresjonsmodellen er basert på et begrenset utvalg av deltakere. Når man skal bruke regresjonsmodellen for å se på populasjonen ellers, så er det i hovedsak to statistiske mål man kan bruke. Dette er *p*-verdien (statistisk signifkant) og standardfeil (konfidensintervall).

*P-*verdien på 0.268 er betydelig større enn signifikansnivået som er satt til 0.05, som indikerer at forskjellen mellom treningsvolumene ikke er statistisk signifikant. Det betyr at resultatene ikke kan generaliseres, og forskjellen i nettopp dette utvalget kan skyldes rene tilfeldigheter og støy. Den aktuelle regresjonsmodellen kan derfor ikke brukes for å måle effekten på populasjonen ellers.

Standardfeilen måler usikkerheten i estimatene. Modellen har en høy standardfeil på 3.27, som man ser er nesten like stor som regresjonsestimatet. Dette gir en høy usikkerhet rundt tallene. Høy standardfeil gir lav t-verdi og høy *p*-verdi. Den høye standardfeilen viser at det er høy grad av tilfeldig variasjon, så det kan ikke konkluderes sikkert om effekten er reell i populasjonen.

{{< pagebreak >}}

## Vedlegg

Github-lenke:
